【裁判字號】    99,台上,152
【裁判日期】    990121
【裁判案由】    清償債務
【裁判全文】
最高法院民事判決              九十九年度台上字第一五二號
上  訴  人  甲○○
訴訟代理人  謝志嘉律師
被 上訴 人  新安建設股份有限公司
法定代理人  乙○○
上列當事人間請求清償債務事件，上訴人對於中華民國九十八年
九月八日台灣高等法院台中分院第二審判決（九十八年度建上字
第二七號）提起上訴，本院判決如下：
    主  文
原判決廢棄，發回台灣高等法院台中分院。
    理  由
被上訴人主張：訴外人賴文炎、賴良一與伊於民國八十一年八月
三日就台中世紀金龍大廈（下稱系爭建物）合建及換屋事宜進行
結算，雙方於協議書內確認賴文炎、賴良一應給付伊新台幣（下
同）二千六百四十四萬二千八百元，及土地貸款利息七十五萬七
千六百八十六元，並由賴良一、賴天培及上訴人將其建物暨基地
共同設定本金最高限額抵押權三千萬元予伊，約定清償日期為八
十二年十一月二十六日。嗣於八十七年二月五日辦理擔保減少，
義務人及債務人變更，權利範圍變更，並將債務人及義務人均變
更為上訴人，伊已依當初協議，提供足夠房屋面積予上訴人。依
房屋交換契約書第四條、第五條約定，賴文炎及賴良一於書立契
約時，已知系爭建物之設計及其所分得之建物坪數係包含公共設
施。系爭建物已辦理測量登記，將梯間建物面積併入各樓層主建
物面積，並無違法。賴文炎及賴良一與伊訂立合建換屋清算協議
書時，已知所分得建物面積，仍辦理結算，確認應付伊二千六百
四十四萬二千八百元，顯見並無坪數短少問題。爰依據債務承擔
、清償債務法律關係，求為命上訴人給付伊二千六百四十四萬二
千八百元本息之判決。
上訴人則以：否認兩造間有債務承擔之法律關係，合建換屋清算
協議書簽立時，賴文炎及賴良一不知其內容，尚難憑該契約要求
伊履行清償債務義務，況伊分得坪數尚不足九○．二五一坪，該
樓層以每坪五十萬元計算，被上訴人應賠償伊四千五百十二萬五
千五百元，於抵銷後，被上訴人尚欠伊一千八百六十八萬二千七
百元。且清算協議書記載購買國有土地應還借款五百四十五萬六
千元，及世華銀行之土地貸款一千三百七十萬元部分，均與伊無
關，應由被上訴人出資墊付。伊與被上訴人是合建換屋關係，但
大樓興建完工後被上訴人並未依協議之坪數交付伊，且系爭建物
為二十八層之公寓大廈工程，被上訴人分配與伊之面積包括整棟
大樓住戶進出門廳，及公共梯廳、走廊等公設部份，面積達七○
．七六○八坪，此為整棟大樓共同使用，被上訴人將之全部劃入
伊取得面積，而為本件請求，顯不公平等語，資為抗辯。
原審維持第一審所為上訴人敗訴之判決，駁回其上訴，無非以：
被上訴人主張賴文炎、賴良一與伊於八十一年八月三日就系爭建
物合建及換屋事宜進行結算，雙方於協議書內確認賴文炎、賴良
一應給付被上訴人二千六百四十四萬二千八百元，另有其他應付
款項即土地貸款利息七十五萬七千六百八十六元，約定由賴文炎
、賴良一在伊過戶之建物中設定二千五百萬元抵押權，並於被上
訴人替其等辦妥貸款轉償還後塗銷抵押權等情，業提出合建換屋
清算協議書及附表為證。查證人賴良一對上開協議書蓋章之真正
並不否認，且協議書中雖有記載不完全字跡，惟對協議書內容影
響甚微，而上訴人對此非常態事實，未能舉證以實其說，其所辯
協議書不實，自難採信。且坐落台中市○區○○○段二三五、二
三五之一八、二三五之二五地號土地應有部分各三萬分之六五一
其後依序登記為賴天培、賴良一及上訴人所有。同段九三七二、
九三七三建號，即依序為台中港路一段一九九號底二層、底三層
建物所有權應有部分一萬分之六八、六八及六七分別為賴良一、
上訴人及賴天培所有，另同段九三七七、九三八○建號，即同上
段二○一號二樓、三樓之二號建物全部，則登記為賴良一、賴天
培及上訴人三人所有權各應有部分三分之一，上開不動產於八十
一年十一月二十七日設定最高限額抵押權三千萬元予被上訴人，
擔保賴良一之債務，此有台中市中山地政事務所檢送之辦理變更
登記資料及登記謄本可參。賴文炎死後，上訴人與賴良一及賴天
培間分別於八十六年四月十四日、十五日就其名下不動產進行交
換，分別係賴良一將其名下坐落台中市○區○○○段一七七之一
六、一七七之一七、一七八之五四地號土地，及上開後子段二
三五之一八地號土地應有部分，與上訴人所有乾溝子段一七九地
號土地應有部分交換；而賴天培將其名下坐落乾溝子段一七七之
一六、一七七之一七、一七七之二六、一七八之五四地號土地，
及後子段二三五地號土地應有部分與上訴人所有乾溝子段一七
九、一五六之二、一五六之一地號土地應有部分交換。嗣上訴人
、賴良一及賴天培於八十七年二月五日同意將後子段二三五、
二三五之一八、二三五之二五地號土地應有部分各三萬分之六五
一，及上開第九三七七建號、九三八○建號全部，及九三七二、
九三七三建號建物應有部分各一萬分之二○三，所設定最高限額
抵押權，將原債務人賴良一變更為上訴人，而原義務人則由賴文
炎、賴良一及賴天培變更為上訴人，抵押權標的物範圍改為後
子段二三五、二三五之一八、二三五之二五地號土地應有部分各
三萬分之四○五，及上開第九三七七建號全部、九三七二建號、
九三七三建號建物應有部分各一萬分之一一七，並辦妥變更登記
，此有被上訴人提出之抵押權登記資料可參，並與調閱之相關資
料相符，可信為真。足見賴良一及其子賴天培於合建換屋清算協
議書簽訂後，與上訴人分別取得後子段二三五、二三五之一八
、二三五之二五地號土地，及上開九三七二、九三七三建號應有
部分，及同段九三七七建號、九三八○建號建物所有權全部，並
設定最高限額抵押權三千萬元予被上訴人，用以擔保賴良一之債
務。依上開產權變化情形觀之，當初係賴文炎出面，並以其個人
及賴良一名義，洽談合建事宜，於合建完成時，將所分得不動產
產權分別登記於上訴人、賴良一及賴天培名下，嗣透過交換過程
，將合建完成部分之所有權歸於上訴人名下，並由其承擔所有債
務，上訴人已登記所取得之不動產，可推認其承認協議書所生之
債權債務關係。依上開清算協議書及附表所示，賴文炎及賴良一
應給付被上訴人二千六百四十四萬二千八百元，係賴文炎、賴良
一將合建所分得之全部房屋應有部分價值依商訂價格八千一百三
十七萬零九百三十元與楊明賢、楊明煌、楊明瑞三人交換成二樓
Ｂ戶及三樓B2戶全部，兩戶價值合計一億四千三百三十七萬八千
五百元，其不足差額六千二百萬七千六百元中，扣除楊明賢、被
上訴人之補貼款，另扣除土地位置補貼外，加計購買國有地應償
還借款、應退還合建保證金及世華銀行土地貸款，計算所得。參
上開後子段第九三七七建號及共同使用之應有部分九四五三建
號建物、同段第九三八○建號及共同使用之應有部分九四五三建
號建物，與同段九三七二及九三七三建號，層次分別為地下二層
及地下三層，依當初取得之權利範圍均為一萬分之二○三，合計
面積約合三五○．一六七九五坪，而依房屋交換契約書第一條約
定，被上訴人應交付建物面積，合計為三四一．六二五坪，兩者
相差八．五四二九五坪，此差額數據，與協議書所列計增加不列
計之坪數八．三六相當，則協議書確係按當初約定換屋條件計算
無誤。依上開房屋交換契約書約定，被上訴人交付之房屋建坪未
排除含附設設施、公共設施及停車位之共有部分，故上訴人辯稱
被上訴人交付之坪數不足，並主張抵銷云云，即不足採信。從而
，被上訴人請求上訴人給付二千六百四十四萬二千八百元本息，
為有理由，應予准許等語，為其判斷之基礎。
惟按所謂最高限額抵押權，係指在抵押權存續期間內，發生之債
務，於最後決算時，在最高限額內有擔保效力而言。此種抵押權
所擔保之債務，除訂約時已發生者外，即將來發生之債務在約定
限額範圍內，亦為抵押權效力所及。如最高限額抵押權之抵押物
所有權，由原抵押人移轉於現所有人，抵押權人與現所有人約定
抵押權義務人及債務人變更為現所有人並辦理登記，此後現所有
人對抵押權人之債務，固依其間之約定，為該最高限額抵押權所
擔保；至於其原來擔保之原債務亦因之確定，依民法第八百六十
七條規定，其抵押權擔保法效並不因此而受影響，然抵押權所擔
保之原債務，並不當然隨同移轉於不動產之現所有人，應視現所
有人是否承擔該原債務而定；倘現所有人未承擔原債務，該債務
仍由原債務人負擔，抵押權人僅可就抵押物追及行使抵押權而已
，難謂現所有人為該原債務之債務人。上訴人辯稱：伊與被上訴
人間並無債務承擔及債務清償關係，上開抵押權設定及他項權利
變更登記為虛偽設定，抵押權並沒有實際債權存在等語（見原審
卷四一、一四四頁）。查原審既認賴良一及其子賴天培於合建換
屋清算協議書簽訂後，與上訴人分別取得上開後子段二三五、
二三五之一八、二三五之二五地號土地，及上開九三七二、九三
七三建號所有權應有部分，及同段九三七七建號、九三八○建號
建物所有權全部，並設定最高限額抵押權三千萬元予被上訴人，
用以擔保賴良一之債務，嗣透過交換過程，將與合建完成部分之
所有權歸於上訴人名下，並由其承擔所有債務。惟依卷附建物登
記謄本所示，上開不動產除九三八○建號建物之登載內容，與本
件無涉外，其餘不動產雖有登載被上訴人設定最高限額三千萬元
之抵押權，存續期間自八十一年十一月二十七日至八十二年十一
月二十六日（見一審(一)卷二四八至二六○頁），惟遍查全卷，並
無被上訴人當初設定最高限額抵押權時之申請登記資料及債權證
明文件，又被上訴人於九十五年十月間聲請拍賣抵押物時，因未
能提出債權證明文件，致遭駁回拍賣抵押物聲請等情，亦有台灣
台中地方法院九十五年度拍字第一八五三號民事裁定書可稽（見
一審卷一四頁），果爾，上開抵押權所擔保之賴良一債務，究竟
內容為何及其金額若干，即非無研求餘地。其次，依上開合建換
屋清算協議書、協議書、補充協議書、房屋交換契約書所示（見
一審(一)卷七、八、四九至五五頁），各該契約均係賴文炎、賴良
一與被上訴人及其他地主所簽訂，上訴人既否認有承擔系爭債務
，原審未遑詳查究明，並命被上訴人就有利自己之事實負舉證責
任，徒以上訴人已登記所取得之不動產，進而推論其承認協議書
所生之債權債務關係，並為不利於上訴人之判斷，亦有可議。上
訴論旨，指摘原判決違背法令，求予廢棄，非無理由。
據上論結，本件上訴為有理由。依民事訴訟法第四百七十七條第
一項、第四百七十八條第二項，判決如主文。
中    華    民    國  九十九  年    一    月  二十一  日
                      最高法院民事第四庭
                          審判長法官  劉  延  村
                                法官  許  澍  林
                                法官  黃  秀  得
                                法官  許  正  順
                                法官  魏  大  喨
      本件正本證明與原本無異
                                      書  記  官
中    華    民    國  九十九  年    二    月    三    日
                                                      Ｅ

司法院資訊處製作；財團法人民間司法改革基金會備份。
